---
params:
  mycondition: infection
  mynum: InfluenzaA
  mydenom: NonInfected
  mypval: 0.01
  myfc: 0.8
  mypadj: fdr
---

```{r}
#| echo: false
#| message: false
#| warning: false
source("_common.R")
library(tidyverse)
library(DESeq2) # BioC
library(RColorBrewer)
library(pheatmap)
library(ggrepel)
library(cowplot)
library(DT)
library(scales)
library(vsn) # BioC
library(apeglm) # BioC
library(rmarkdown)
library(gt)

readcounts <- readRDS("data/readcounts.rds")
coldata <- readRDS("data/coldata.rds")
dds <- readRDS("data/dds_fitered.rds")
```

# Trasformazione dei dati {#sec-preproc-trans}

## Grafico Media/Deviazione standard

```{r}
#| out-width: 100%
meanSdPlot(assay(dds), ranks = FALSE)
```

::: {.content-hidden unless-meta="features.advanced_analysis"}
Un grafico Media/DS (Deviazione Standard) è uno strumento utile per valutare l'efficacia dei metodi di normalizzazione dell'abbondanza genica, specialmente nell'analisi dei dati RNA-Seq. Ecco come funziona:

**1. Le basi**

-   **Media:** Il livello di espressione medio di un gene in tutti i campioni del tuo set di dati.
-   **Deviazione Standard (DS):** Una misura di quanto varia l'espressione di un gene tra i tuoi campioni.

**2. Costruire il grafico**

-   **Asse X:** L'abbondanza media del gene (di solito su una scala logaritmica).
-   **Asse Y:** La deviazione standard dell'abbondanza del gene (anche spesso trasformata logaritmicamente).
-   **Ogni punto:** Rappresenta un singolo gene nel tuo set di dati.

**3. Interpretazione**

-   **Scenario ideale:** Dopo una normalizzazione efficace, idealmente dovresti vedere una linea orizzontale o una tendenza relativamente piatta nel grafico. Ciò indica che la deviazione standard (variabilità) dell'espressione genica è coerente tra i diversi livelli di espressione media.
-   **Problemi di normalizzazione:** Se vedi una forte tendenza (ad esempio, una forma a imbuto in cui la DS aumenta con la media), suggerisce che il tuo metodo di normalizzazione non ha completamente tenuto conto di bias sistematici. Questi bias potrebbero essere dovuti a:
    -   **Differenze nella dimensione della libreria:** I campioni con più letture tendono ad avere una varianza maggiore.
    -   **Bias della lunghezza del gene:** I geni più lunghi tendono ad avere più letture e quindi una maggiore varianza.
    -   **Bias del contenuto di GC:** I geni con diverso contenuto di GC possono essere influenzati in modo diverso durante la preparazione della libreria.

**4. Perché è importante**

-   **Analisi accurata dell'espressione differenziale:** La normalizzazione mira a ridurre questi bias tecnici in modo da poter identificare con sicurezza le vere differenze biologiche nell'espressione genica tra i gruppi (ad esempio, trattato vs. controllo). Un grafico Media/DS ti aiuta a vedere se il metodo scelto raggiunge questo obiettivo.
-   **Confronto tra metodi di normalizzazione:** Puoi utilizzare i grafici Media/DS per confrontare le prestazioni di diverse tecniche di normalizzazione sui tuoi dati e scegliere quella che stabilizza meglio la varianza.

**Esempio:**

Immagina un grafico Media/DS in cui la deviazione standard è molto più alta per i geni con espressione media elevata. Ciò suggerisce un bias correlato alla profondità di sequenziamento o alla lunghezza del gene. Un buon metodo di normalizzazione dovrebbe ridurre questa tendenza, portando a una distribuzione più uniforme delle deviazioni standard su tutti i livelli di espressione.

**In sintesi:** Il grafico Media/DS è uno strumento diagnostico visivo che ti aiuta a valutare la qualità della normalizzazione dell'abbondanza genica. È un passaggio chiave per garantire l'accuratezza e l'affidabilità delle analisi a valle come l'espressione genica differenziale.
:::

## Trasformazione

Per stabilizzare la varianza e rendere i dati più adatti alle assunzioni del modello statistico, possiamo applicare trasformazioni come la Variance Stabilizing Transformation (VST) o la Regularized Log Transformation (rlog). La scelta della trasformazione dipenderà dalle caratteristiche dei dati e dagli obiettivi dell’analisi.

::: {.content-hidden unless-meta="features.advanced_analysis"}
## VST vs. rlog

Sia la VST (Variance Stabilizing Transformation) che la rlog (Regularized Log Transformation) mirano a trasformare i dati di conteggio per stabilizzare la varianza tra i geni con diversa espressione. Questo è importante perché il modello statistico di DESeq2 assume che la varianza sia approssimativamente costante per tutti i geni.

### Quando scegliere VST?

-   **Analisi di Espressione Differenziale**: La VST è generalmente preferita per l’analisi dell’espressione differenziale, poiché è stata specificamente progettata per questo scopo.
-   **Visualizzazione di Heatmap e PCA**: La VST è adatta per visualizzare i dati in heatmap e PCA, in quanto preserva bene le distanze tra i campioni.
-   **Dataset di Grandi Dimensioni**: La VST è computazionalmente più efficiente della rlog, quindi è preferibile per dataset con molti geni o campioni.

### Quando scegliere rlog?

-   **Esplorazione dei Dati**: La rlog può essere utile per esplorare i dati in modo più intuitivo, poiché produce valori che sono più simili ai log2 fold change.
-   **Clustering**: La rlog può essere preferita per il clustering dei geni, poiché tende a separare meglio i cluster.
-   **Dataset di Piccole Dimensioni**: La rlog può essere più accurata della VST per dataset con pochi geni o campioni.
:::

### VST

```{r}
#| out-width: 100%
vst <- DESeq2::vst(dds, blind = TRUE)
saveRDS(vst, "data/vst.rds")
meanSdPlot(assay(vst), ranks = FALSE)
```

### rlog

```{r}
#| out-width: 100%
rlog <- DESeq2::rlog(dds, blind = TRUE)
meanSdPlot(assay(rlog), ranks = FALSE)
```
