---
params:
  mycondition: infection
  mynum: InfluenzaA
  mydenom: NonInfected
  mypval: 0.01
  myfc: 0.8
  mypadj: fdr
---

```{r}
#| echo: false
#| message: false
#| warning: false
source("_common.R")
library(tidyverse)
library(DESeq2) # BioC
library(RColorBrewer)
library(pheatmap)
library(ggrepel)
library(cowplot)
library(DT)
library(scales)
library(vsn) # BioC
library(apeglm) # BioC
library(rmarkdown)
library(gt)

readcounts <- readRDS("data/readcounts.rds")
coldata <- readRDS("data/coldata.rds")
dds <- readRDS("data/dds_fitered.rds")
vst <- readRDS("data/vst.rds")
dds_esf <- readRDS("data/dss_esf.rds")
dds_stat <- readRDS("data/dds_stat.rds")
```

# Testing {#sec-deg-test}

Dopo aver normalizzato i dati e stimato i parametri del modello, DESeq2 applica test statistici per identificare i geni differenzialmente espressi tra le condizioni sperimentali.

**Test di Wald**

Il test statistico principale utilizzato da DESeq2 è il **test di Wald**. Questo test verifica l'ipotesi nulla che il log2 fold change di un gene tra due condizioni sia uguale a zero. In altre parole, il test verifica se c'è una differenza significativa nell'espressione del gene tra le condizioni.

**Come funziona il test di Wald:**

1.  **Stima del log2 fold change:** DESeq2 stima il log2 fold change per ogni gene, che rappresenta la differenza di espressione tra le condizioni.
2.  **Calcolo della statistica del test:** DESeq2 calcola la statistica del test di Wald, che è il rapporto tra la stima del log2 fold change e il suo errore standard.
3.  **Calcolo del p-value:** DESeq2 calcola il p-value, che rappresenta la probabilità di osservare un log2 fold change così estremo (o più estremo) se l'ipotesi nulla fosse vera.

**Correzione per test multipli**

Poiché vengono testati migliaia di geni contemporaneamente, è necessario correggere i p-value per il problema dei test multipli. DESeq2 utilizza come default il metodo di Benjamini-Hochberg per controllare il False Discovery Rate (FDR).

**Interpretazione dei risultati**

I geni con un p-value aggiustato (padj) inferiore a una soglia di significatività (ad esempio, 0.05) sono considerati differenzialmente espressi. Il log2 fold change indica la direzione e l'entità della differenza di espressione.

```{r}
ddsf <- nbinomWaldTest(dds_stat)

```

