---
params:
  mycondition: infection
  mynum: InfluenzaA
  mydenom: NonInfected
  mypval: 0.01
  myfc: 0.8
  mypadj: fdr
---

```{r}
#| echo: false
#| message: false
#| warning: false
source("_common.R")
library(tidyverse)
library(DESeq2) # BioC
library(RColorBrewer)
library(pheatmap)
library(ggrepel)
library(cowplot)
library(DT)
library(scales)
library(vsn) # BioC
library(apeglm) # BioC
library(rmarkdown)
library(gt)

readcounts <- readRDS("data/readcounts.rds")
coldata <- readRDS("data/coldata.rds")
dds <- readRDS("data/dds_fitered.rds")
vst <- readRDS("data/vst.rds")
dds_esf <- readRDS("data/dss_esf.rds")
```

# Modellazione statistica {#sec-deg-stat}

DESeq2 utilizza un modello statistico sofisticato per analizzare i dati di conteggio RNA-seq e identificare i geni differenzialmente espressi. Questo modello tiene conto della natura discreta dei dati di conteggio e della variabilità intrinseca degli esperimenti RNA-seq.

**Distribuzione Binomiale Negativa**

Il modello di DESeq2 si basa sulla **distribuzione binomiale negativa**, una distribuzione di probabilità discreta che è adatta per modellare dati di conteggio con sovradispersione. La sovradispersione si verifica quando la varianza dei dati è maggiore di quanto ci si aspetterebbe dalla distribuzione di Poisson, che è spesso il caso dei dati RNA-seq.

**Formulazione del Modello**

Il modello di DESeq2 può essere formulato come segue:

```
K_ij ~ NB(μ_ij, α_i)
```

dove:

*   `K_ij` è il conteggio del gene *i* nel campione *j*
*   `μ_ij` è la media del conteggio, che dipende da fattori sperimentali e da altri covariati
*   `α_i` è il parametro di dispersione del gene *i*, che cattura la variabilità tra i replicati

**Stima dei Parametri**

DESeq2 stima i parametri del modello, inclusi i fattori di dimensione, la dispersione genica e i coefficienti del modello lineare generalizzato (GLM), utilizzando metodi di massima verosimiglianza.

**Fasi della Modellazione**

1.  **Stima dei fattori di dimensione:** DESeq2 normalizza i dati di conteggio per tenere conto delle differenze nella dimensione della libreria (visto nel capitolo precedente).
2.  **Stima della dispersione:** DESeq2 stima la dispersione genica, ovvero la variabilità tra i replicati per ciascun gene.
3.  **Adattamento del GLM:** DESeq2 adatta un GLM per modellare la relazione tra l'espressione genica e i fattori sperimentali.
4.  **Test statistici:** DESeq2 applica test statistici (test di Wald) per identificare i geni differenzialmente espressi (prossimo capitolo).

**Vantaggi del Modello di DESeq2**

*   **Flessibilità:** Il modello può essere adattato a diversi disegni sperimentali, inclusi disegni fattoriali, disegni con variabili continue e disegni con interazioni.
*   **Robustezza:** Il modello è robusto alla sovradispersione e agli outlier.
*   **Accuratezza:** Il modello fornisce stime accurate dell'espressione differenziale.

```{r}
dds_stat <- estimateDispersions(dds_esf, fitType = "local")
plotDispEsts(dds_stat)

```

```{r}
#| echo: false
saveRDS(dds_stat, "data/dds_stat.rds")
```

## Dispersion plot

**Assi:**

* **Asse x:**  Rappresenta la media normalizzata dei conteggi per gene. In altre parole,  indica quanto un gene è espresso in media,  considerando tutti i campioni e dopo aver normalizzato i conteggi per le dimensioni della libreria.
* **Asse y:** Rappresenta la dispersione stimata per gene. La dispersione è una misura della variabilità dell'espressione di un gene tra i replicati.

**Punti:**

* **Punti neri:** Ogni punto nero rappresenta un gene. La sua posizione sul grafico indica la sua media e la sua dispersione stimata.
* **Linea rossa:**  Questa linea rappresenta la curva di tendenza della dispersione in funzione della media. DESeq2 modella la relazione tra media e dispersione per stimare la dispersione dei geni a bassa espressione, che tendono ad avere stime meno affidabili.


**Interpretazione:**

* **Geni con alta dispersione:** Geni che si trovano al di sopra della curva di tendenza rossa hanno una dispersione maggiore di quanto previsto dal modello. Questo potrebbe indicare che l'espressione di questi geni è influenzata da fattori biologici o tecnici non considerati nel modello.
* **Geni con bassa dispersione:** Geni che si trovano al di sotto della curva di tendenza rossa hanno una dispersione minore del previsto.


**Utilità del grafico:**

* **Valutare la qualità dei dati:**  Il grafico permette di valutare la qualità dei dati e di identificare eventuali problemi di variabilità.
* **Verificare l'efficacia del modello:**  Il grafico mostra come il modello di DESeq2 stima la dispersione. 
* **Identificare geni di interesse:**  Geni con alta dispersione potrebbero essere di particolare interesse per l'analisi,  in quanto la loro espressione potrebbe essere influenzata da fattori biologici rilevanti.

