---
params:
  mycondition: infection
  mynum: InfluenzaA
  mydenom: NonInfected
  mypval: 0.01
  myfc: 0.8
  mypadj: fdr
---

```{r}
#| echo: false
#| message: false
#| warning: false
source("_common.R")
library(tidyverse)
library(DESeq2) # BioC
library(RColorBrewer)
library(pheatmap)
library(ggrepel)
library(cowplot)
library(DT)
library(scales)
library(vsn) # BioC
library(apeglm) # BioC
library(rmarkdown)
library(gt)

dds <- readRDS("data/DE.rds")
res <- readRDS("data/res.rds")
```

# Shrinkage in DESeq2 {#sec-deg-shrinkage}

Nell'analisi RNA-seq, lo shrinkage è una tecnica statistica che migliora l'interpretabilità e l'accuratezza dei risultati, soprattutto per i geni con bassa espressione o alta varianza. DESeq2 offre metodi di shrinkage sofisticati per i log2 fold change, che aiutano a ottenere stime più robuste e affidabili.

## Visualizzazione dei dati con `plotMA()`

Prima di applicare lo shrinkage, visualizziamo i risultati grezzi del test di Wald usando la funzione `plotMA()`.

```{r}
#| out-width: 100%
# Crea un MA-plot
plotMA(res)
```

Questo grafico mostra la relazione tra l'intensità media e il log2 fold change per ogni gene. I geni significativamente differenzialmente espressi sono colorati in blu.

## Perché lo shrinkage è importante?

* **Riduzione del rumore:** Lo shrinkage riduce l'impatto del rumore nelle stime dei log2 fold change, soprattutto per i geni con bassa espressione o alta varianza.
* **Migliore interpretabilità:**  Senza shrinkage, i geni con bassa espressione possono mostrare log2 fold change molto grandi ma poco affidabili. Lo shrinkage modera questi effetti, rendendo i risultati più interpretabili.
* **Maggiore accuratezza:** Lo shrinkage migliora l'accuratezza delle stime dei log2 fold change, riducendo il rischio di falsi positivi e falsi negativi.

## Come funziona lo shrinkage in DESeq2?

DESeq2 utilizza un metodo di shrinkage bayesiano che "restringe" le stime dei log2 fold change verso valori più probabili, basandosi sulla distribuzione a priori dei log2 fold change e sulla dispersione stimata per ciascun gene. I geni con bassa espressione o alta varianza vengono "shrunk" maggiormente verso zero, mentre i geni con alta espressione e bassa varianza vengono "shrunk" meno.

## Applicazione dello shrinkage

```{r}
# Applica lo shrinkage con la funzione lfcShrink()
resultsNames(dds)
resShrink <- lfcShrink(dds, coef = "infection_NonInfected_vs_InfluenzaA", type = "apeglm")
```

In questo esempio, applichiamo lo shrinkage al coefficiente che rappresenta il confronto tra la condizione "trattato" e la condizione "controllo". Il metodo "apeglm" è un metodo di shrinkage accurato e veloce.

## Visualizzazione dei dati dopo lo shrinkage

```{r}
#| out-width: 100%
# Crea un MA-plot dopo lo shrinkage
plotMA(resShrink)
```

Confrontando questo grafico con il precedente, si può osservare come lo shrinkage abbia moderato i log2 fold change, soprattutto per i geni con bassa espressione.
