---
params:
  mycondition: infection
  mynum: InfluenzaA
  mydenom: NonInfected
  mypval: 0.01
  myfc: 0.8
  mypadj: fdr
---

```{r}
#| echo: false
#| message: false
#| warning: false
source("_common.R")
library(tidyverse)
library(DESeq2) # BioC
library(RColorBrewer)
library(pheatmap)
library(ggrepel)
library(cowplot)
library(DT)
library(scales)
library(vsn) # BioC
library(apeglm) # BioC
library(rmarkdown)
library(gt)

readcounts <- readRDS("data/readcounts.rds")
coldata <- readRDS("data/coldata.rds")
dds <- readRDS("data/dds_fitered.rds")
vst <- readRDS("data/vst.rds")
```

# Normalizzazione {#sec-deg-norm}

La normalizzazione è un processo fondamentale nell'analisi RNA-seq, in quanto consente di confrontare in modo accurato l'espressione genica tra campioni diversi. DESeq2 implementa un metodo di normalizzazione robusto ed efficace che tiene conto delle differenze nella dimensione della libreria e della composizione del trascrittoma.

**Perché è necessaria la normalizzazione?**

Le librerie di sequenziamento RNA possono variare in termini di dimensione, ovvero il numero totale di reads sequenziate. Queste differenze possono essere dovute a variazioni tecniche nel processo di preparazione delle librerie o a differenze biologiche nella quantità di RNA di partenza. Senza normalizzazione, le differenze nella dimensione della libreria potrebbero essere erroneamente interpretate come differenze nell'espressione genica.

**Il metodo di normalizzazione di DESeq2**

DESeq2 utilizza un metodo di normalizzazione basato sui **fattori di dimensione** (size factors).  Questo metodo assume che la maggior parte dei geni non sia differenzialmente espressa tra le condizioni sperimentali. 

**Ecco come funziona:**

1. **Calcolo della mediana del rapporto:** Per ogni gene, viene calcolato il rapporto tra il suo conteggio in un campione e la mediana dei suoi conteggi in tutti i campioni.

2. **Stima dei fattori di dimensione:** Per ogni campione, il fattore di dimensione è la mediana dei rapporti calcolati al punto 1. Questo fattore rappresenta un fattore di scala che viene utilizzato per normalizzare i conteggi grezzi.

3. **Normalizzazione dei conteggi:** I conteggi grezzi di ciascun gene vengono divisi per il fattore di dimensione del corrispondente campione.

**Vantaggi del metodo di DESeq2:**

* **Robustezza:** Il metodo è robusto agli outlier, ovvero a geni con conteggi estremi che potrebbero influenzare altri metodi di normalizzazione.
* **Efficacia:** Il metodo è efficace nel correggere le differenze nella dimensione della libreria e nella composizione del trascrittoma.
* **Semplicità:** Il metodo è relativamente semplice da comprendere e implementare.

```{r}
dds_esf <- estimateSizeFactors(dds)

colData(dds)
colData(dds_esf)
```

```{r}
#| echo: false
saveRDS(dds_esf, "data/dss_esf.rds")
```
