---
params:
  mycondition: infection
  mynum: InfluenzaA
  mydenom: NonInfected
  mypval: 0.01
  myfc: 0.8
  mypadj: fdr
---

```{r}
#| echo: false
#| message: false
#| warning: false
source("_common.R")
library(tidyverse)
library(DESeq2) # BioC
library(RColorBrewer)
library(pheatmap)
library(ggrepel)
library(cowplot)
library(DT)
library(scales)
library(vsn) # BioC
library(apeglm) # BioC
library(rmarkdown)
library(gt)

dds <- readRDS("data/DE.rds")
res <- readRDS("data/res.rds")
```

# Heatmap plot {#sec-vis-heatmap}

L'heatmap è una rappresentazione grafica a matrice che utilizza colori per visualizzare i valori di un set di dati. Nell'analisi dell'espressione genica, l'heatmap è uno strumento potente per visualizzare i pattern di espressione di più geni in diversi campioni simultaneamente.

**Come funziona:**

* **Organizzazione dei dati:** I dati di espressione genica sono organizzati in una matrice, dove le righe rappresentano i geni e le colonne rappresentano i campioni. 
* **Mappa di colori:** I valori di espressione sono mappati a una scala di colori graduata. In genere, colori freddi (ad esempio, il blu) rappresentano bassi livelli di espressione, mentre colori caldi (ad esempio, il rosso) rappresentano alti livelli di espressione.
* **Visualizzazione:** La matrice viene visualizzata come una griglia di celle colorate, dove ogni cella rappresenta il livello di espressione di un gene in un campione specifico. 

**Clustering gerarchico:**

Spesso, gli heatmap vengono combinati con il clustering gerarchico, un metodo statistico che raggruppa geni e/o campioni con pattern di espressione simili.

* **Clustering dei geni:** Geni con profili di espressione simili sono raggruppati insieme, visualizzati come righe adiacenti nell'heatmap.
* **Clustering dei campioni:** Campioni con profili di espressione simili sono raggruppati insieme, visualizzati come colonne adiacenti nell'heatmap.

**Vantaggi:**

* **Visione d'insieme:** Gli heatmap forniscono una panoramica completa dei pattern di espressione di un gran numero di geni in diversi campioni.
* **Identificazione di pattern:** Permettono di identificare facilmente:
    * Geni co-espressi, ovvero geni con livelli di espressione simili in diversi campioni.
    * Gruppi di campioni con profili di espressione simili.
    * Outlier, ovvero geni o campioni con pattern di espressione insoliti.
* **Esplorazione di dataset complessi:** Sono uno strumento efficace per esplorare set di dati di grandi dimensioni e complessi.


```{r}
#| echo: true
#| fig-width: 6
#| fig-height: 16
#| fig-align: center
hm <- function(res, pd = 0.001, lFC = 1, gene = FALSE) {
  resSubset <- subset(res, padj < pd & abs(log2FoldChange) > lFC)
  resSubset <- resSubset[order(resSubset$log2FoldChange, decreasing = TRUE), ]
  genesSelected <- rownames(resSubset)
  heatData <- assay(dds)[genesSelected, ]
  my_sample_col <- as.data.frame(cbind(rownames(colData(dds)), colData(dds)["infection"]))
  colnames(my_sample_col) <- c("name", "sampletype")
  rownames(my_sample_col) <- my_sample_col$name
  my_sample_col$name <- NULL
  pheatmap(heatData, annotation_col = my_sample_col, cellwidth = 10, scale = "row", cluster_rows = TRUE, cluster_cols = TRUE, show_rownames = gene, main = paste0("DE genes, centered (FC=", lFC, ", pajd=", pd, ")"), cutree_rows = 2, cutree_cols = 2)
}

hm(res, 0.01, 1)
```

```{r}
#| echo: true
hm(res, 0.001, 1)
```

```{r}
#| echo: true
hm(res, 0.01, 2, TRUE)
```

```{r}
#| echo: true
hm(res, 0.001, 2, TRUE)
```



**Interpretazione:**

* **Intensità del colore:** Indica il livello di espressione del gene nel campione.
* **Dendrogramma:** Mostra le relazioni gerarchiche tra geni (righe) e campioni (colonne).
* **Pattern:**  Cerca blocchi di colore,  che indicano gruppi di geni co-espressi o gruppi di campioni con profili simili.

